【裁判字號】    97,訴,2228
【裁判日期】    970603
【裁判案由】    毒品危害防制條例
【裁判全文】
臺灣臺中地方法院刑事判決              97年度訴字第2228號
公  訴  人  臺灣臺中地方法院檢察署檢察官
被      告  甲○○
                      號
上列被告因違反毒品危害防制條例案件，經檢察官提起公訴（97
年度毒偵字第2391號），本院判決如下：
    主    文
本件公訴不受理。
    理    由
一、公訴意旨略以：被告甲○○曾因施用毒品案件，經本院以九
    十二年度訴字第一九九九號判決判處有期徒刑十月確定，再
    因施用毒品案件，經本院以九十二年度易字二三三七號判決
    判處有期徒刑三月確定。上開二案合併定應執行刑為有期徒
    刑一年，於民國九十四年一月四日執行完畢。詎仍不知悔改
    ，復於九十七年四月十七日十三時三十分許回溯四、五日內
    之某時，在不詳處所，施用第一級毒品海洛因一次，另於九
    十七年四月十七日十三時三十分許起回溯九十六小時內之某
    時，在不詳處所，施用甲基安非他命一次。嗣經員警於九十
    七年四月十七日十一時三十分許，搜索其在臺中縣太平市○
    ○里○○路○段二五五巷十三號住處，扣得注射針筒一支而
    查獲，因認被告涉犯毒品危害防制條例第十條第一、二項之
    施用第一、二級毒品罪嫌。
二、按起訴之程序違背規定者，應諭知不受理之判決，並得不經
    言詞辯論為之，刑事訴訟法第三百零三條第二款、第三百
    零七條分別定有明文。且按九十二年七月九日修正公布，九
    十三年一月九日起施行之毒品危害防制條例第二十條、第二
    十三條規定，係就施用第一、二級毒品者，所為係「初犯」
    、「五年內再犯」或「五年後再犯」，而異其刑事處遇程序
    ，其規定「初犯」施用第一、二級毒品之被告或少年，經觀
    察、勒戒或強制戒治後，應為不起訴處分或不付審理之裁定
    ，亦即以觀察、勒戒或強制戒治之保安處分代替刑事訴追；
    經觀察、勒戒或強制戒治執行完畢釋放後五年內再犯者，則
    依法追訴或裁定交付審理；至於觀察、勒戒或強制戒治執行
    完畢釋放後「五年後再犯」者，亦適用「初犯」以保安處分
    代替刑事訴追之程序。其立法理由係以施用第一級或第二級
    毒品者，具「病患性犯人」之特質，故對「初犯」者，送觀
    察、勒戒，以戒除其身癮，或進一步施以強制戒治，戒除其
    心癮；經觀察、勒戒或強制戒治執行完畢釋放後「五年後再
    犯」者，因前所實施之觀察、勒戒或強制戒治已收五年之遮
    斷效果，足以戒除其毒癮，故仍適用「初犯」以保安處分代
    替刑事訴追程序。至經觀察、勒戒或強制戒治執行完畢釋放
    後「五年內再犯」者，因其再犯率甚高，原實施之觀察、勒
    戒及強制戒治既已無法收其實效，爰依法追訴或裁定交付審
    理。故施用第一、二級毒品者，除曾經觀察、勒戒或強制戒
    治執行完畢後五年內再犯之情形外，均仍得適用以保安處分
    代替刑事訴追程序之規定，並不限於初犯施用毒品者。倘初
    犯施用毒品罪後，雖於五年內第二次再犯，然因時值毒品危
    害防制條例修正之前，且經觀察、勒戒結果，未有繼續施用
    傾向，乃依修正前舊法規定，為不起訴處分或不付審理之裁
    定；或雖有繼續施用毒品之傾向，乃裁定送強制戒治，並依
    法訴追，其強制戒治亦經執行完畢。而嗣於該條例修正公布
    並施行後，始第三次（或第三次以上）再犯，且其行為時距
    第二次再犯，經觀察、勒戒或強制戒治執行完畢釋放時之間
    隔已滿五年者，依其第二次再犯經保安處分執行完畢釋放後
    五年內未曾再犯之情形以觀，核與初犯經保安處分執行完畢
    釋放後「五年內再犯」者，其再犯率高，原實施之觀察、勒
    戒及強制戒治已無法收其實效之情形則迥不相侔，而與「五
    年後再犯」者，已收五年遮斷效果之情形相同；本於上開對
    具治療成效之病患性毒品犯，期能藉由強制治療之保安處分
    戒除其身、心癮之立法本旨，自應認與「五年後再犯」之情
    形相同，仍適用以保安處分代替刑事訴追之規定（最高法院
    九十六年度臺非字第二０一號、九十七年度臺非字第八六號
    判決意旨參照）。經觀察、勒戒或強制戒治五年後再犯者，
    顯見前所實施之觀察、勒戒或強制戒治，已足以遮斷其施用
    毒品之癮，為期自新及協助其斷除毒癮，對此五年後再犯者
    ，爰明定仍適用初犯之規定，先經觀察、勒戒、強制戒治之
    程序。從而依該條例第二十條第二項規定為觀察、勒戒或強
    制戒治執行完畢釋放後，五年後再犯第十條之罪者，仍適用
    第二十條前二項之規定（最高法院九十六年度臺非字第一五
    三號判決意旨參照）。又按本院九十五年度第七次刑事庭會
    議決議：「毒品危害防制條例於九十二年七月九日修正公布
    ，自九十三年一月九日施行，其中第二十條、第二十三條將
    施用毒品之刑事處遇程序，區分為『初犯』及『五年內再犯
    』、『五年後再犯』。依其立法理由之說明：『初犯』，經
    觀察、勒戒或強制戒治後，應為不起訴處分或不付審理之裁
    定；經觀察、勒戒或強制戒治執行完畢釋放後，『五年內再
    犯』者，因其再犯率甚高，原實施之觀察、勒戒及強制戒治
    既已無法收其實效，爰依法追訴或裁定交付審理。至於經觀
    察、勒戒或強制戒治執行完畢釋放後，『五年後再犯』者，
    前所實施之觀察、勒戒或強制戒治已足以遮斷其施用毒品之
    毒癮，為期自新及協助其斷除毒癮，仍適用『初犯』規定，
    先經觀察、勒戒或強制戒治之程序。從而依修正後之規定，
    僅限於『初犯』及『五年後再犯』二種情形，始應先經觀察
    、勒戒或強制戒治程序。倘被告於五年內已再犯，經依法追
    訴處罰，縱其第三次（或第三次以上）再度施用毒品之時間
    ，在初犯經觀察、勒戒或強制戒治執行完畢釋放五年以後，
    已不合於『五年後再犯』之規定，且因已於『五年內再犯』
    ，顯見其再犯率甚高，原實施觀察、勒戒或強制戒治，已無
    法收其實效，即應依該條例第十條處罰。」，係對於九十二
    年七月九日修正公布，九十三年一月九日施行之毒品危害防
    制條例中第二十條、第二十三條關於「初犯」及「五年內再
    犯」、「五年後再犯」所表示之法律見解。至修正前施用毒
    品，經觀察、勒戒或強制戒治執行完畢釋放後，「五年內再
    犯」者，因與修正後施用毒品，經觀察、勒戒或強制戒治執
    行完畢釋放後，「五年內再犯」之法律效果，並不相同，不
    能等同視之，自不待言（最高法院九十七年度臺非字第三四
    號判決意旨參照）。
三、經查，被告甲○○曾於八十八年間因施用毒品案件，經臺灣
    新竹地方法院以八十八年毒聲字第四六號裁定送觀察、勒戒
    ，因無繼續施用毒品傾向，於八十八年二月十一日觀察、勒
    戒執行完畢釋放，並經臺灣新竹地方法院檢察署檢察官於八
    十八年二月二十一日以八十七年偵字第八七五一號為不起訴
    處分；再於八十九年間因施用毒品案件，經本院以八十九年
    毒聲字第四一一六號裁定送觀察、勒戒，因無繼續施用毒品
    傾向，於八十九年八月二十二日觀察、勒戒執行完畢釋放，
    並由臺灣臺中地方法院檢察署檢察官於八十九年八月二十四
    日，以八十九年毒偵字第五三二０號為不起訴處分。被告又
    於九十二年六月間因施用第一、二級毒品案件，經本院以九
    十二年度毒聲字第一六一六號裁定令入戒治處所施以強制戒
    治，惟於九十三年一月九日因法律修正釋放而未完成該次強
    制戒治程序，該施用第一、二級毒品犯行，並經檢察官分別
    提起公訴，經本院各以九十二年度訴字第一九九九號、九十
    二年度易字第二三三七號判決分別判處有期徒刑十月、三月
    確定等情，有臺灣高等法院被告前案紀錄表、臺灣臺中地方
    法院檢察署刑案資料查註紀錄表及上開判決書各一份在卷可
    按。則檢察官本案起訴被告復於九十七年四月十七日十三時
    三十分許回溯四、五日內之某時，在不詳處所，施用第一級
    毒品海洛因一次，另於九十七年四月十七日十三時三十分許
    起回溯九十六小時內之某時，在不詳處所，施用甲基安非他
    命一次之犯行，距其於八十九年八月二十二日觀察、勒戒執
    行完畢釋放，已逾五年，而與「五年後再犯」者，已收五年
    遮斷效果之情形相同。至被告於九十二年六月間之施用第一
    、二級毒品犯行，距離其於八十九年八月二十二日觀察、勒
    戒執行完畢釋放，雖未逾五年，然該九十二年六月間之施用
    第一、二級毒品犯行，仍係適用九十二年七月九日修正公布
    ，九十三年一月九日施行前之毒品危害防制條例之規定，此
    由該次雖係前次觀察、勒戒執行完畢釋放後五年內再犯，檢
    察官仍向本院聲請裁定令被告入戒治處所施以強制戒治乙節
    甚明，則該次犯行，亦與前揭最高法院九十五年度第七次刑
    事庭會議決議中所指之「五年內再犯者」之情形有異。
四、又被告固於九十五年八月十五日凌晨二時許採尿時往前回溯
    九十六小時之某時，在不詳處所，以將甲基安非他命放入吸
    食器內以火燒烤吸食其煙氣之方式，施用第二級毒品甲基安
    非他命一次，經本院以九十六年度簡字第三六五號判決判處
    有期徒刑四月確定；又於九十六年十一月六日八時許，在臺
    中縣太平市之友人住處，施用第二級毒品甲基安非他命一次
    ，經本院以九十七年度中簡字第五六五號判決判處有期徒刑
    五月確定，有本院前揭二案之判決書各一件在卷可參，然該
    二次之施用毒品犯行，距其於八十九年八月二十二日觀察、
    勒戒執行完畢釋放，亦均已逾五年，且其間五年內亦未曾再
    犯，容應合於「五年後再犯」情形，揆諸前揭法律規定及判
    決意旨，仍應適用以保安處分代替刑事訴追之規定，亦即適
    用毒品危害防制條例第二十條前二項之規定，而查被告該二
    次施用毒品犯行既均未經完整之觀察、勒戒或強制戒治流程
    ，有被告上開前案紀錄可佐，亦無從為認定本件施用毒品犯
    行是否係經觀察、勒戒或強制戒治執行完畢釋放後「五年內
    再犯」之基準。
五、綜上所述，本件被告係於前次觀察、勒戒執行完畢釋放後，
    五年後再犯本案毒品危害防制條例第十條第一、二項之施用
    第一、二級毒品罪，依現行毒品危害防制條例第二十條第三
    項、第一項、第二項規定，自應由檢察官先就本案施用毒品
    犯行聲請法院裁定送觀察、勒戒；再依觀察、勒戒之結果，
    視有無繼續施用之傾向，分別為不起訴處分或聲請法院裁定
    令入戒治處所施以強制戒治期滿後再為不起訴處分；而經此
    觀察、勒戒或強制戒治執行完畢釋放後，五年內再犯第十條
    之罪者，方得由檢察官依法追訴。惟本案檢察官並未依前開
    規定先行聲請法院裁定將被告送觀察、勒戒等之程序，遽將
    被告提起公訴，揆諸前開說明，其起訴程序顯屬違背規定，
    爰不經言詞辯論，逕為不受理之判決。
據上論斷，應依刑事訴訟法第三百零三條第一款、第三百零七條
，判決如主文。
中    華    民    國    97    年    6     月    3     日
                  刑事第十庭    審判長法  官  賴妙雲
                                      法  官  黃家慧
                                      法  官  黃炫中
上正本證明與原本無異。
如不服本判決，應於收受送達後10日內向本院提出上訴書狀（應
敘述具體理由並附繕本）。
上訴書狀如未敘述理由，應於上訴期間屆滿後20日內補提理由書
於本院。
                                      書記官  黃珮華
中    華    民    國    97    年    6     月    3     日


司法院資訊處製作；財團法人民間司法改革基金會備份。
